台灣屏東地方法院民事判決　95年度訴字第237號
　　原　　　告　乙○○○○○○.
　　法定代理人　甲○○○○○○.
　　訴訟代理人　劉立恩律師　　　　　　　 3
　　複　代理人　丁○○
　　　　　　　　丙○○
　　被　　　告　怡洋企業股份有限公司
　　兼
　　法定代理人　戊○○
　　共　　　同
　　訴訟代理人　蔡將葳律師
上列當事人間請求債務不履行損害賠償事件，本院於民國96年1
月11日言詞辯論終結，判決如下：
    主      文
原告先位之訴及假執行之聲請均駁回。
被告怡洋企業股份有限公司應給付原告美金壹拾萬元，及自民國
九十五年八月八日起至清償日止，按週年利率百分之五計算之利
息。
訴訟費用由被告怡洋企業股份有限公司負擔。
本判決第二項於原告以新台幣壹佰零捌萬元或同額之銀行可轉讓
定期存單，為被告怡洋企業股份有限公司供擔保後，得假執行。
但被告怡洋企業股份有限公司如於執行標的物拍定、變賣前，以
新台幣佰貳拾肆萬元為原告預供擔保後，得免為假執行。
    事實及理由
一、按訴狀送達後，原告不得將原訴變更或追加他訴，但請求之
    基礎事實同一者，或不甚礙被告之防禦及訴訟之終結者，不
    在此限，民事訴訟法第255 條第1 項第2 款、第7 款分別定
    有明文。查原告於起訴時，本係聲明：「一、被告應連帶給
    付原告美金壹拾萬元，及自民國93年9 月24日起至清償日止
    ，按週年利率百分之5 計算之利息。二、訴訟費用由被告負
    擔。三、原告願供擔保請求准予宣告假執行。」嗣分別於95
    年7 月6 日變更聲明為：「先位聲明一、被告戊○○、怡洋
    企業股份有限公司應連帶給付原告美金壹拾萬元，及自93年
    9 月24日起至清償日止，按週年利率百分之5 計算之利息。
    二、訴訟費用由被告負擔。三、原告願以現金或等值銀行可
    轉讓定期存單供擔保，請求准予宣告假執行。備位聲明一、
    被告怡洋企業股份有限公司應給付原告美金壹拾萬元，及自
    93年9 月24日起至清償日止，按週年利率百分之5 計算之利
    息。二、訴訟費用由被告負擔。三、原告願以現金或等值銀
    行可轉讓定期存單供擔保，請求准予宣告假執行。」、95年
    9 月14日變更聲明為：「先位聲明一、被告戊○○應給付原
    告美金壹拾萬元，及自93年9 月24日起至清償日止，按週年
    利率百分之5 計算之利息。二、訴訟費用由被告負擔。三、
    如獲勝訴判決，原告願以現金或等值銀行可轉讓定期存單供
    擔保，請准宣告假執行。備位聲明一、被告戊○○及怡洋企
    業股份有限公司應給付原告美金壹拾萬元，及自93年9 月24
    日起至清償日止，按週年利率百分之5 計算之利息。二、訴
    訟費用由被告負擔。三、如獲勝訴判決，原告願以現金或等
    值銀行可轉讓定期存單供擔保，請准宣告假執行。」、95年
    1 月11日變更聲明為：「先位聲明一、被告戊○○及怡洋企
    業股份有限公司應連帶給付原告美金壹拾萬元，及自93年9
    月24日起至清償日止，按週年利率百分之5 計算之利息。二
    、訴訟費用由被告負擔。三、原告願以現金或等值銀行可轉
    讓定期存單供擔保，請求准予宣告假執行。備位聲明一、被
    告怡洋企業股份有限公司應給付原告美金壹拾萬元，及自93
    年9 月24日起至清償日止，按週年利率百分之5 計算之利息
    。二、訴訟費用由被告負擔。三、原告願以現金或等值銀行
    可轉讓定期存單供擔保，請求准予宣告假執行。」其請求之
    基礎事實，均係基於被告侵權行為及債務不履行而生之爭執
    ，爭點有其共同性，且訴訟及證據資料有同一性，基礎事實
    應屬同一，於被告之防禦及訴訟之終結亦無妨礙，依前揭說
    明，應予准許。又原告於本院96年1 月11日審理時，更正備
    位聲明之利息起算日為95年8 月8 日，並未變更訴訟標的，
    而僅係減縮應受判決事項之聲明，合於民事訴訟法第255 條
    第1 項第3 款規定，亦應准許。
二、原告主張：
（一）按「法律行為發生債之關係者，其成立要件及效力，依當
      事人意思定其應適用之法律。當事人意思不明時，同國籍
      者依其本國法；國籍不同者，依行為地法; 行為地不同者
      ，以發要約通知地為行為地。」「關於由侵權行為而生之
      債，依侵權行為地法。但中華民國法律不認為侵權行為者
      ，不適用之。侵權行為之損害賠償及其他處分之請求，以
      中華民國法律認許者為限。」涉外民事法律適用法第6 條
      、第9 條分別定有明文。本件定性為「契約」與「共同侵
      權行為」所生之債，原告為沙烏地阿拉伯王國之法人，被
      告為中華民國之自然人與法人，屬涉外事件，爰依涉外民
      事法律適用法第6 條、第9 條規定，因當事人意思不明、
      國籍不同且被告以傳真發出要約通知，應以「發要約通知
      地法」及「侵權行為地法」為準據法。查原告係依被告怡
      洋企業股份有限公司（下稱怡洋公司）自中華民國發出傳
      真所約定之契約，請求被告怡洋公司返還先前已交付之定
      金；且被告怡洋公司、戊○○所為之侵權行為，係其於中
      華民國境內以傳真或電子郵件方式所從事者。故依上開規
      定，準據法應為中華民國法律。
（二）次按民法第184 條、第28條規定，「因故意或過失，不法
      侵害他人之權利者，負損害賠償責任。」「法人對於其董
      事或其他有代表權之人因執行職務所加於他人之損害，與
      該行為人連帶負賠償之責任。」被告戊○○為怡洋公司之
      代表，雙方之合作事宜皆由其主導交涉、並提供原告相關
      資訊；雙方交涉過程中，其除保證合作過程會順利進行外
      ，亦簽名承諾定金在契約未成立時，予以返還原告。惟事
      後原告卻發現被告戊○○給予原告的契約中，一是境外公
      司HOME EZ （B.V.I）Industrial CO. LTD.（下稱境外公
      司），一是境內公司HOME EZ Industrial Company即被告
      怡洋公司，企圖混淆原告並規避法律責任，後原告向被告
      戊○○為通知及催告，被告戊○○仍故意不返還定金。上
      開兩家公司英文外觀表彰極為相似，於交易過程中，被告
      戊○○先以境外公司之名義與原告商議合約之簽訂，要求
      原告給付10萬美金之定金，復又以怡洋公司之名義承諾原
      告不論嗣後有無簽訂契約，均將該定金返還原告，原告即
      基於此一承諾將美金10萬元定金匯款予被告。原告電匯美
      金10萬元至戊○○所指定之帳戶。被告戊○○於交易過程
      中以英文簡稱相同，公司地址亦相同的兩家公司混淆原告
      ，並於原告向被告怡洋公司請求時，抗辯原告之債權債務
      關係係存於境外公司之間，與被告怡洋公司無債權債務存
      在，拒絕返還該定金。因此，若原告向境外公司請求返還
      定金，被告戊○○勢必抗辯返還定金之承諾係被告怡洋公
      司所為，與境外公司無關，此將致原告求償無門。可知，
      怡洋公司與境外公司之外觀表彰均足以使人陷於錯誤，難
      以分辨竟為不同之公司。被告戊○○利用此詐術使原告信
      其所說，而交付美金10萬元予境外公司，自屬侵害原告之
      表意自由權，使原告受有損害。故被告戊○○係以詐欺之
      方式，致使原告陷於錯誤，而受有美金10萬元之損害，係
      以違背善良風俗之方式加損害於原告，應成立民法第184
      條第1 項後段之侵權行為。而被告戊○○為被告怡洋公司
      之President ＆CEO ，於雙方合作事宜中擔負交涉與代表
      公司之責任，乃怡洋公司之「有代表權人」，被告戊○○
      因執行職務所加於原告10萬美金之損害，依民法第28條，
      被告怡洋公司應負連帶賠償責任。
（三）再按民法第229 條規定，「給付有確定期限者，債務人自
      期限屆滿時起，負遲延責任。給付無確定期限者。債務人
      於債權人得請求給付時，經其催告而未為給付，自受催告
      時起，負遲延責任，其經債權人起訴而送達訴狀，或依督
      促程序送達支付命令，或為其他相類之行為者，與催告有
      同一之效力。前項催告定有期限者，債務人自期限屆滿時
      起負遲延責任。」被告怡洋公司於92年11月19日發函邀約
      原告，表示若雙方末簽訂正式契約，將正式返還先前與原
      告簽訂備忘錄後收受之定金美金10萬元，此邀約獲原告口
      頭承諾，契約成立。嗣雙方契約無法簽訂，原告屢次請求
      返還，被告怡洋公司均推託拒絕，自應自催告時即95年8
      月7 日言詞辯論之翌日，即95年8 月8 日起負債務不履行
      之遲延給付責任。
（四）為此，爰依侵權行為、債務不履行之法律關係分別提起先
      位與備位之訴。並聲明：先位聲明一、被告戊○○及怡洋
      企業股份有限公司應連帶給付原告美金壹拾萬元，及自93
      年9 月24日起至清償日止，按週年利率百分之5 計算之利
      息。二、原告願以現金或等值銀行可轉讓定期存單供擔保
      ，請求准予宣告假執行。備位聲明一、被告怡洋企業股份
      有限公司應給付原告美金壹拾萬元，及自95年8 月8 日起
      至清償日止，按週年利率百分之5 計算之利息。二、原告
      願以現金或等值銀行可轉讓定期存單供擔保，請求准予宣
      告假執行。
三、被告怡洋公司及戊○○則以：按因侵權行為所發生之損害賠
    償請求權，以有故意或過失不法侵害他人權利為成立要件，
    且侵害行為與損害間須有因果關係，原告主張依侵權行為之
    法律關係請求被告賠償損害，自須證明被告之商業行為係出
    於故意不法侵害原告之權利，始得為之。依原告所提92年11
    月12日之備忘錄，係原告與訴外人境外公司就渠雙方有關開
    發鋼構屋別墅事宜所為，而原告所匯款之對象亦為境外公司
    ，與被告怡洋公司並非同一法人。則被告怡洋公司與原告間
    顯無任何債權債務關係存在，對原告自不負任何債務不履行
    責任等語資為抗辯。並聲明：（一）原告先位及備位之訴均
    駁回；（二）如受不利判決，願供擔保請准宣告免為假執行
    。
四、按未經認許其成立之外國法人，雖不能認其為法人，然仍不
    失為非法人之團體，苟該非法人團體設有代表人或管理人者
    ，依民事訴訟法第40條第3 項規定，自有當事人能力。至其
    在台灣是否設有事務所或營業所則非所問（最高法院50年台
    上字第1898號判例要旨參照）。查原告係依據沙烏地阿拉伯
    王國成立之公司，有其公司設立資料1 份附卷可稽，雖未經
    我國法令認許，惟依前揭判例所示，原告應有當事人能力。
    另查原告為沙烏地阿拉伯王國之法人，被告戊○○、怡洋公
    司分別為中華民國之自然人與法人，各有其公司設立資料與
    戶籍謄本附卷可參，故本件屬涉外事件。按「法律行為發生
    債之關係者，其成立要件及效力，依當事人意思定其應適用
    之法律。當事人意思不明時，同國籍者依其本國法，國籍不
    同者依行為地法，行為地不同者以發要約通知地為行為地，
    如相對人於承諾時不知其發要約通知地者，以要約人之住所
    地視為行為地。前項行為地，如兼跨二國以上或不屬於任何
    國家時，依履行地法。」、「關於由侵權行為而生之債，依
    侵權行為地法。但中華民國法律不認為侵權行為者，不適用
    之。侵權行為之損害賠償及其他處分之請求，以中華民國法
    律認許者為限。中華民國法律認許者為限。」涉外民事法律
    適用法第6 條、第9 條分別定有明文。次查，本件關於債之
    關係應適用之法律，當事人之意思不明，且國籍不同；而被
    告怡洋公司係以傳真自中華民國發出要約通知（見本件卷第
    40頁），是應以「發要約通知地」為行為地，從而本件債務
    不履行及侵權行為之準據法均為中華民國法律。
五、經查，訴外人境外公司於92年11月12日與原告簽訂備忘錄，
    計畫在中東地區合作開發鋼構別墅事宜，並約定由原告將美
    金10萬元之定金匯入境外公司之帳戶。被告怡洋公司則於92
    年11月19日發函邀約原告，表示若雙方末簽訂正式契約，將
    返還上開定金，並獲得原告口頭承諾，契約成立。嗣原告與
    境外公司契約無法簽訂，原告屢次請求境外公司返還上開定
    金，境外公司及被告怡洋公司均推託拒絕等事實，為兩造所
    不爭執，並有原告提出之契約、備忘錄、傳真函及電子郵件
    等文件及其中文譯本為證（見本件卷第40至52頁），堪信為
    真實。惟原告主張被告有侵權行為及債務不履行責任，已如
    前述，而被告則均以前詞置辯，是本件兩造之爭執點厥為：
    （一）被告有無侵權行為責任？（二）如被告無侵權行為責
    任，有無債務不履行責任？茲分述之：
（一）按民法上之詐欺，必詐欺行為人有使他人陷於錯誤之故意
      ，致該他人基於錯誤，而為不利於己之意思表示者，始足
      當之。倘詐欺行為人欠缺主觀之詐欺故意，縱該他人或不
      免為錯誤之意思表示，仍與詐欺之法定要件不侔，無容其
      依民法第92條第1 項規定撤銷意思表示之餘地。又被詐欺
      而為意思表示者，依民法第92條第1 項之規定，表意人固
      得撤銷其意思表示，惟主張被詐欺而為表示之當事人，應
      就此項事實，負舉證之責任（最高法院18年上字第371 號
      判例、44年台上字第75號判例及87年台上字第1195號判決
      要旨均足參照）。本件原告以被告戊○○給予原告的契約
      中，一是境外公司，一是境內公司即被告怡洋公司，兩家
      公司之英文外觀表彰極為相似，且均拒絕返還原告匯予境
      外公司之定金美金10萬元，即謂被告戊○○涉有詐欺云云
      。惟所謂詐欺，必以行為時有故意為虛偽不實之行為，導
      致相對人陷於錯誤並因而受損害為要件；本件原告與境外
      公司簽訂備忘錄時，雙方僅係計畫在中東地區合作開發鋼
      構別墅事宜，然是否得以如願正式合作開發，尚屬未定，
      究不得因事後雙方未正式簽約，或拒不返還定金，即推認
      被告戊○○於簽訂備忘錄時有詐欺之故意。此外，原告就
      所指之詐欺事實並未進一步舉證證明，是其所負之舉證責
      任仍有未盡，不能認其主張為可採。故原告主張被告戊○
      ○以詐欺之方式，不法侵害其表意自由權，或故意以背於
      善良風俗之方法加損害於原告，成立民法第184 條第1 項
      之侵權行為，而被告怡洋公司應依民法第28條規定，與被
      告戊○○連帶負賠償之責任，為無理由，不應准許。
（二）被告並不爭執被告怡洋公司於92年11月19日發函邀約原告
      ，表示若雙方末簽訂正式契約，將於其返國後立即退還上
      開定金，此舉並獲原告口頭承諾導致契約成立之事實，業
      如前述。雖被告於本院96年1 月11日審理時抗辯：因被告
      戊○○本身也有參與一部分境外公司之業務，所以才會疏
      忽用被告怡洋公司之名義發函等語。然此92年11月19日邀
      約將退還定金之意思表示，確係被告戊○○代表被告怡洋
      公司所為，此觀之其上署有被告戊○○本人之簽名，並蓋
      有被告怡洋公司之公司印章即明。且被告自承被告戊○○
      亦參與一部分境外公司之業務，而該邀約文件之全銜，係
      「HOME EZ INDUSTRIAL COMPANY怡洋企業股份有限公司」
      ，非常清楚明確，故被告戊○○代表被告怡洋公司邀約原
      告，若雙方未簽訂正式契約，將於返國後立即退還上開定
      金，應無何疏忽或錯誤可言。是原告與境外公司既未簽訂
      任何正式契約，約定在中東地區合作開發鋼構別墅，且被
      告怡洋公司現設在中華民國，則原告與被告怡洋公司上述
      退還定金之約定，已因條件成就而生效，不論上開定金實
      際上為被告怡洋公司或境外公司所收受，被告怡洋公司自
      原告催告返還時起均未退還定金，自應負債務不履行之損
      害賠償責任。
六、綜上所述，本件先位之訴部分，原告請求被告戊○○及怡洋
    公司應連帶給付美金10萬元，及自93年9 月24日起至清償日
    止，按週年利率百分之5 計算之利息，為無理由，應予駁回
    。其假執行聲請已失所依附，應併予駁回，被告此部分免為
    假執行之聲請，無宣告之必要，附此敘明。備位之訴部分，
    原告請求判決如主文第2 項所示，為有理由，應予准許。
七、備位之訴部分，原告及被告怡洋公司分別陳明願供擔保，聲
    請宣告假執行或免為假執行，經核無不合，爰各酌定相當之
    擔保金額准許之。
八、本件事證已臻明確，兩造其餘攻擊、防禦方法及舉證，經審
    酌後認對於判決結果均無影響，爰不一一論述，末此說明。
九、據上論結，本件原告之訴為一部有理由，一部無理由，依民
    事訴訟法第79條、第390 條第2 項、第392 條第2 項、第3
    項，判決如主文。
中　　華　　民　　國　　96　　年　　1　　月　　25　　 日
                    民事第一庭  法　官　張以岳
以上正本係照原本作成。
如不服本判決，應於送達後20日內，向本院提出上訴狀並表明上
訴理由，如於本判決宣示後送達前提起上訴者，應於判決送達後
10日內補提上訴理由書（須附繕本）。
                                書記官　林志憲
中　　華　　民　　國　　96　　年　　1　　月　　25　　 日
